【裁判字號】    95,台上,5506
【裁判日期】    951005
【裁判案由】    傷害致人於死
【裁判全文】
最高法院刑事判決            九十五年度台上字第五五０六號
上  訴  人  甲○○
                    號3樓
上列上訴人因乙○○自訴傷害致人於死案件，不服台灣高等法院
中華民國九十五年三月二十八日第二審更審判決（九十四年度上
更(二)字第七九三號，自訴案號：台灣板橋地方法院八十八年度自
字第三四三號），提起上訴，本院判決如下：
    主  文
上訴駁回。
    理  由
按刑事訴訟法第三百七十七條規定，上訴於第三審法院，非以判
決違背法令為理由，不得為之。是提起第三審上訴，應以原判決
違背法令為理由，係屬法定要件。如果上訴理由狀並未依據卷內
訴訟資料，具體指摘原判決不適用何種法則或如何適用不當，或
所指摘原判決違法情事，顯與法律規定得為第三審上訴理由之違
法情形，不相適合時，均應認其上訴為違背法律上之程式，予以
駁回。本件原判決撤銷第一審論處上訴人甲○○傷害致人於死罪
刑之判決，改判仍論上訴人以傷害人之身體，因而致人於死罪，
處有期徒刑柒年。係依憑上訴人於警詢時直承：伊於民國八十八
年六月十日晚上九時三十分許，在台北縣新莊市○○路十六號前
騎乘機車與林文華所騎機車發生擦撞，遭林燦榮及林文華父子二
人聯手毆打，伊揮舞雙手及手中之安全帽，無意中打中對方等情
不諱，參酌告訴人林文華、林靜婷指訴：上訴人於前述時、地持
安全帽毆擊林文華等二人，並徒手攻擊死者林燦榮；證人即台灣
板橋地方法院檢察署檢驗員黃純英於第一審法院證稱：死者林燦
榮眼眶瘀青，情況嚴重，如果是倒地所致，臉部突出部分會有擦
傷，死者之眼瞼、眼眶感覺上係遭鈍擊所致，而非倒地所造成各
等語，及卷附前台灣省立台北醫院（下稱台北醫院）出具之林文
華、林靜婷及林燦榮受傷診斷證明書、台灣板橋地方法院檢察署
檢察官督同檢驗員相驗被害人林燦榮後製作之驗斷書、相驗屍體
證明書及勘驗筆錄、法務部法醫研究所（下稱法醫研究所）法
醫所醫鑑字第○六三五號鑑定書乙份（記載被害人林燦榮罹有肥
厚性心肌症之潛在性疾病，於八十八年六月十日晚上遭上訴人毆
傷後次日，因該傷而不舒服嘔吐，經緊急送往台北醫院診治，於
同日晚上十時三十分許，由於外因性刺激致其心律不整死亡）、
同所八十八年十二月二十四日法醫所八八文理字第一八四九號函
（略稱：刺激、緊張、甚至遭毆打等外在因子均會致肥厚心肌症
之引發，故毆打可為間接觸發因子等語）、同所九十五年二月七
日法醫理字第○九五○○○○三六四號函（略以：由事件發生的
時間性，難謂無因果關聯性存在，所以客觀上有其結合的必然性
等論旨）等證據資料，而為論斷，已敘述其所憑之證據及認定之
理由。而以上訴人否認有傷害致人於死之犯行，及辯稱：當時與
林文華因擦撞而互毆時，遭人自背後以手揮打，不悉是否有打到
林燦榮，於警局看見林燦榮，才知其受傷，並無傷害之故意，亦
未能預見林燦榮會發生死亡之結果；再依法醫研究所鑑定結果，
死者林燦榮係因肥厚性心肌症致心律不整死亡，毆打並非直接致
死原因，又據死因鑑定報告結果，並無顱內出血情況，林燦榮之
死亡與伊行為並無任何因果關係云云，係飾卸之詞，無足採取，
在理由內依憑調查所得證據，詳加指駁；並說明：（一）台北醫
院之林燦榮診斷證明書記載：「左、右手腕擦傷各為一乘一公
分、一乘一公分、一乘一公分，左眼眶瘀腫左臉頰擦傷一乘
一公分」，足認死者確係遭上訴人攻擊受傷。上訴人僅因細故與
人爭吵，進而互毆，核與正當防衛要件不符，應係基於普通傷害
犯意而為。至於被害人林燦榮於警詢時雖稱：遭上訴人持安全帽
毆打云云，惟告訴人即林燦榮之子林文華於偵查時自承：伊只看
到上訴人以左手揮打伊父親；參諸告訴人林文婷所證：上訴人打
伊父親臉部及頭部，伊父親手部傷勢應該是擋架對方拳頭所造成
的各等語，堪認上訴人係徒手攻擊死者，並非以安全帽毆擊。（
二）上訴人辯護人辯稱：死者尿液有可待因成分，可能吸毒，故
而死亡云云，惟死者尿液之嗎啡及可待因成分，據法醫研究所之
復函稱：死者之尿液中有嗎啡及可待因成分，可能係吃咳嗽藥所
致，亦有可能施用不純海洛因造成，應調查有無施用毒品前科等
語，然死者無施用毒品前科，有原審之林燦榮全國前案紀錄表、
台灣高等法院檢察署刑案紀錄簡覆表在卷可參，是辯護人指訴死
者施用毒品乙節，尚有誤會。且法醫研究所亦稱：死者尿液中嗎
啡及可待因成分，非本案致死原因等語。（三）被害人林燦榮為
近六十歲之人（三十年十一月四日生），其健康情況難與年輕人
相比，且其有潛在性疾病肥厚性心肌症或心律不整，若予以毆打
刺激，足以引發肥厚性心肌症，致心律不整而死亡，此為客觀上
所得預見，上訴人攻擊被害人頭部、臉部等重要部位，導致死亡
，自係客觀上可得預見。上訴人與被害人，並無深仇大恨，驟因
細故引發肢體衝突，雖無殺害被害人之動機，主觀上對於被害人
之死亡結果亦無認識，惟其毆打被害人時有傷害被害人身體之犯
罪故意，至為灼然。上訴人攻擊被害人頭部，且傷害患有肥厚性
心肌症潛在疾病之高齡被害人，而致死亡之結果，其在客觀上應
有預見之可能，則上訴人對傷害行為所引起死亡之加重結果，自
應負責。至辯護人辯稱：自訴人乙○○亦自承不知其父有此心肌
毛病，且被害人健康檢查亦未發覺有此毛病，足認上訴人於客觀
上無從預見等語，並舉被害人健康檢查資料及自訴狀為證。惟死
者之健康檢查係於八十七年十二月十九日所為，距案發已半年，
而身體變化莫測，並非所有疾病均得由健康檢查檢驗，自不得以
該距事發半年前之檢測報告，遽謂上訴人無預見可能。至於自訴
人主觀上不知其父有該毛病，亦無解於客觀上該病症之存在，上
訴人之辯護人所辯，尚有誤會之理由。從形式上觀察，原判決並
無違背法令之情形存在。上訴意旨略謂：(一)上訴人於原審原聲請
函詢法醫研究所查復：「林燦榮患有肥厚性心肌疾病，引發心律
不整死亡，其死亡原因，與上訴人毆打行為間，客觀上是否有結
合之必然性？」，及「林燦榮有無可能因服用藥物或施用海洛因
造成呼吸中樞問題，間接影響心血管系統，而引發心律不整死亡
？」等問題，惟嗣已改為請求傳喚鑑定人孫家楝到庭，俾對之詰
問，釐清林燦榮真正死亡原因。原審未予傳喚，僅以書面函詢，
無異剝奪上訴人之詰問權，即有應調查而未調查之違誤。(二)被害
人罹患之「肥厚性心肌症」既為不易驗出之疾病，上訴人客觀上
如何得以預見？原判決顯有違背證據法則、經驗法則及判決理由
矛盾。(三)法醫研究所既認定：緊張、刺激、憤怒、悲痛等外因性
刺激之情緒，引發其潛在性之肥厚性心肌症致其心律不整死亡，
故林燦榮之死亡即與上訴人之行為無相當因果關係存在，上開第
○九五○○○○三六四號函認林燦榮之死亡與上訴人之毆打行為
間，有其結合之必然性，未見說明其根據，即嫌率斷；而林燦榮
之死亡仍未能排除係其服用藥物或嗎啡之可能性，原判決顯有適
用證據法則不當之違誤等語。惟查：（一）刑事訴訟法第三百七
十九條第十款所謂依法應於審判期日調查之證據，係指與待證事
實有重要關係，在客觀上顯有調查必要性之證據而言，故其範圍
並非漫無限制，必其證據與判斷待證事實之有無，具有關連性，
得據以推翻原判決所確認之事實，而為不同之認定，始足當之。
若僅係枝節性問題，或所證明之事項已臻明瞭，當事人聲請調查
之證據，僅在延滯訴訟，甚或就同一證據再度聲請調查，自均欠
缺其調查之必要性，原審未依聲請為無益之調查，皆無違法可言
。查上訴人於原審原聲請函詢法醫研究所查復：「(一)林燦榮患有
肥厚性心肌疾病，引發心律不整死亡，其死亡原因，與上訴人毆
打行為間，客觀上是否有結合之必然性？，(二)林燦榮有無可能因
服用藥物或施用海洛因造成呼吸中樞問題，間接影響心血管系統
，而引發心律不整死亡？」，有其九十四年十二月二十七日刑事
上訴理由暨調查證據聲請狀在卷可憑（見原審卷第二十八頁），
雖其於九十五年一月四日當庭改為請求傳喚鑑定人到庭，以詰明
林燦榮之死亡原因，惟原審嗣具函請求法醫研究所就上訴人所提
上開二問題查復後，經該所以九十五年二月七日法醫理字第○九
五○○○○三六四號函說明：「(一)由事件發生的時間性（八十八
年六月十日二十一時三十分發生，而不舒適在六月十一日），難
謂無因果關聯性存在，所以客觀上有其結合的必然性。(二)若是藥
物或施用海洛因所引發心血管系統的不正常，通常在血液內應有
某種（劑）量存在，但本例只有尿液才有且（劑）量不高，所以
應非藥物所造成的後果」（見原審卷第六十八頁）。已就上訴人
所詢之問題具體答復；且法醫研究所乃國內解剖鑑驗之專業機關
，其專業之鑑定具有相當之公信力，該專業鑑定機關之鑑驗人員
，乃依其以往鑑定所累積之經驗，就解剖所得之病理特徵檢測，
研判死者之致死原因，所為之判斷，並非出於所謂推測、擬制之
方式，且上開九十五年二月七日函釋與同所八十八年十二月二十
四日法醫所八八文理字第一八四九號函所稱：「刺激、緊張、甚
至遭毆打……等外在因子均會致肥厚心肌症之引發，故毆打可為
間接觸發因子」等語，均具體指明上訴人之毆打與林燦榮之死亡
有其因果關係，並無矛盾不一之情形。原審經詳為調查，釐清相
關爭點，採憑前揭依據科學專業之鑑驗結論，並無違誤；且原審
於九十五年三月二十一日審判期日，經提示並告以前開九十五年
二月七日之函釋，有何意見，上訴人及其辯護人均答「無」，嗣
調查證據完畢前，審判長再訊問「尚有證據請求調查？」上訴人
及其辯護人仍均答「無」，有該審判筆錄可稽（見原審卷第九十
七、九十八頁），上訴人於法律審之本院始又主張原審未傳訊該
所之鑑定人，有調查未盡之違法，自非依據卷內訴訟資料具體指
摘之合法第三審上訴理由。（二）刑法之傷害致人於死罪，以傷
害行為與死亡之結果有因果關係者即屬之，不以傷害行為直接致
人於死亡者為限。原判決已就相關事證詳加調查論列，復綜合前
開證據調查之結果，參互斟酌判斷，認定被害人林燦榮係受上訴
人之傷害後，與其本身肥厚心肌症痼疾競合而死亡，上訴人之傷
害行為與被害人死亡結果間，顯具有相當因果關係等情，均已說
明其取捨判斷而得心證之理由，其論斷並非無據，其採證復無違
背證據法則及判決理由矛盾之違法情形。上訴意旨妄指為違法，
仍非依據卷內訴訟資料而為之具體指摘，仍非適法之第三審上訴
理由。（三）其餘上訴意旨，則置原判決之明白論斷於不顧，就
同一證據資料為相異之評價，全憑己見，任意指摘，難謂已符合
首揭法定上訴第三審之要件。其上訴違背法律上之程式，應予駁
回。
據上論結，應依刑事訴訟法第三百九十五條前段，判決如主文。
中    華    民    國  九十五  年    十    月    五    日
                      最高法院刑事第六庭
                          審判長法官  林  增  福
                                法官  邵  燕  玲
                                法官  張  清  埤
                                法官  陳  世  雄
                                法官  蔡  國  在
      本件正本證明與原本無異
                                      書  記  官
中    華    民    國  九十五  年    十    月   十三   日
                                                  Ａ


司法院資訊處製作；財團法人民間司法改革基金會備份。
